臺灣臺東地方法院民事判決　　　　　　　　94年度訴字第96號
原　　　告　庚○○
　　　　　　甲○○
兼上二人
訴訟代理人　戊○○
被　　　告　乙○○
　　　　　　己○○
上列當事人間請求返還不當得利事件，本院於民國95年5月10日
言詞辯論終結，判決如下：
    主  文
原告之訴駁回。
訴訟費用由原告負擔。
    事實及理由
一、原告主張：
(一)原告庚○○、戊○○及甲○○與被告己○○、乙○○皆為訴
    外人林恭之子、女。林恭於90年5月14日因病去世，其生前
    向財政部國有財產局承租坐落臺東縣卑南鄉○○段2380、23
    81、2382地號國有土地 (以下簡稱系爭土地)，面積各為2.3
    865公頃、1.4750公頃及0.6023公頃。林恭生前於89年5月10
    日預立遺囑，將其所承租系爭土地其中1.5公頃部分承租權
    贈與長女即原告庚○○，其中2公頃承租權贈與次女即原告
    戊○○，其中0.5公頃承租權贈與3女即原告甲○○，其中0.
    4638公頃承租權贈與長孫即訴外人丙○○，原告3人並分別
    於91年7月25日、91年8月14日與財政部國有財產局訂立租約
    在案。林恭於89年間就系爭土地上種植之釋迦果園與訴外人
    壬○○約定合作經營，因林恭生病住院，委託被告乙○○與
    壬○○簽訂契約，壬○○於每年2月應給付果園收益權利金
    新臺幣 (下同)30 萬元與林恭。林恭於90年5月14日過世後
    ，被告乙○○擅自於91年2月18日向壬○○收取91年度權利
    金30萬元，並據為己有。惟系爭土地既由原告繼承承租權，
    原告3人亦於92年1月20日與壬○○訂立釋迦果園共同經營管
    理合約書，上開果園收益30萬元應由原告3人按繼承承租權
    面積之比例收取，即其中99,694元應歸原告庚○○所得，其
    中136,249元應歸原告戊○○所得，其中33,232元應歸原告
    甲○○所得。被告乙○○拒絕交出上開款項與原告3人，被
    告乙○○顯無法律上原因受利益，致原告3人分別受有上開
    金額之損害，爰依不當得利法律關係，請求被告乙○○分別
    返還原告如訴之聲明第1項所示之金額及遲延利息。
(二)林恭於90年5月14日去世後，辦理喪事期間，因原告3人均居
    住臺北地區，喪事均交由被告處理，原告戊○○乃交付50萬
    元予被告己○○、乙○○以為辦理林恭後事之用。林恭喪葬
    費共計花費25萬元，由奠儀收入約20餘萬元即足以支用，被
    告己○○、乙○○應連帶返還原告戊○○代墊之50萬元，然
    被告2人拒不返還，亦屬無法律上原因而受有利益，致原告
    戊○○受有損害，爰依不當得利法律關係，請求被告己○○
    及乙○○連帶返還50萬元與原告戊○○。
(三)聲明求為判決：(一)被告乙○○應給付原告庚○○99,694元、
    原告甲○○33,232元、原告戊○○136,249元，及均自91年2
    月19日起至清償之日止按週年利率5％計算之利息。(二)被告
    乙○○與己○○應連帶給付原告戊○○50萬元，及自90年6
    月1日起至清償日止按週年利率5％計算之利息。
二、被告則以：
(一)系爭土地雖以林恭名義承租，然林恭年高體衰、洗腎度日，
    無耕作能力，地上作物釋迦果樹皆由訴外人即林恭之長子林
    旺根舉債種植、栽培管理。嗣林旺根於87年間意外死亡，由
    其子即訴外人丁○○、丙○○繼承經營管理。88年初被告乙○○受丁○○委託與壬○○、辛○○簽訂代耕契約 (實際上
    應為經營管理契約)，約定將釋迦果園交由壬○○種植管理
    ，每年果園收益之權利金35萬元，期間至93年1月止，並將
    收取之權利金全部交與林旺根家屬償還負債。次年因林恭生
    病需醫療費用，林旺根家屬方將權利金轉交予林恭收取。90
    年5月14日林恭去世後，丙○○、丁○○以代耕契約尚未到
    期，會同被告乙○○向壬○○收取權利金30萬元，經壬○○
    於91年2月18日匯款至被告乙○○帳戶後，被告乙○○已於
    91年2月21日將該30萬元款項匯交丁○○收取，被告乙○○
    並未獲得任何利益。
(二)林恭生前雖有預立遺囑將系爭土地承租權分別贈與原告等3
    人，惟並未將地上作物釋迦樹一併贈與，乃因其明知釋迦果
    樹非其所種。系爭土地上之釋迦果樹既係丁○○、丙○○繼
    承林旺根而得，丁○○、丙○○為釋迦果樹之所有權人，果
    園收益之權利金應交由林旺根家屬丁○○、丙○○償債。
(三)林恭生前曾告知被告己○○其有準備50萬元之後事費用寄放
    在原告戊○○處，作為將來辦理喪葬事宜之用。迨至林恭死
    亡當日，原告戊○○自林恭存款帳戶提領50萬元扣減救護車
    等費用後，將剩餘之45萬元交付與被告己○○，稱供辦理喪
    葬費用，隨即返回臺北。依社會通常觀念，辦理死者喪事時
    ，如遇死者留有現金，皆會以其現金作為治喪之費用，原告
    交付辦理林恭後事之喪葬費用，係林恭生前存款，並未使原
    告戊○○受有損害，原告主張喪葬費由其代墊，與事實不符
    。又喪葬事務多瑣碎支出，結算後不足部分尚由被告2人分
    擔，奠儀禮金係依各自親戚及朋友自己收取，以便往後任何
    婚喪喜慶各自負擔，故被告未收取分文禮金。原告主張辦理
    林恭後事之喪葬費用僅25萬元，並收取奠儀20萬元，應由原
    告負舉證責任。並聲明求為判決：駁回原告之訴。
三、下列事實為兩造所不爭執 (見本審卷第229頁至第230頁)，
    自堪信為真實，本院採為辯論及判決之基礎：
(一)原告庚○○、戊○○及甲○○與被告乙○○、己○○，訴外
    人林旺根，皆為訴外人林恭之子女。林旺根於87年間死亡，
    其繼承人為丙○○、丁○○，林恭於90年5月14日死亡。
(二)系爭土地為國有土地，面積依序為2.3865公頃、1.4750公頃
    及0.6023公頃，原由林恭向財政部國有財產局承租，林恭於
    89年5月10日預立遺囑，於其死亡後，將系爭土地之承租權
    ，其中1.5公頃贈與長女即原告庚○○，2公頃贈與次女即原
    告戊○○，0.5公頃贈與3女即原告甲○○，0.4638公頃贈與
    其長孫即丙○○。原告3人分別於91年7月25日、91年8月14
    日與財政部國有財產局臺灣北區辦事處臺東分處訂立租約，
    租期為90年5月14日起至100年5月13日止，並於92年1月20日
    與壬○○訂立釋迦果園共同經營管理合約書。
(三)88 年1月21日就系爭土地由被告乙○○與壬○○、辛○○簽
    訂代耕契約書，約定壬○○應於每年初給付35萬元代耕權利
    金。
(四)壬○○於91年2月18日匯款91年度果園收益權利金30萬元至
    被告乙○○帳戶。
(五)被告乙○○於91年2月21日匯款30萬元至訴外人丁○○郵局
    帳戶。
(六)林恭過世，辦理喪事期間，被告己○○確有收到原告戊○○
    交付45萬元喪葬費用。
(七)原告就被告所提出之本審卷第41頁林恭喪葬費用明細表中，
    第5項餐費16,600元、第7項花籃5,700元及第8項雜費6,570
    元不爭執。
四、得心證之理由：
    本件經兩造協議，並同意簡化爭點為：(一)被告乙○○是否受
    有30萬元果園收益權利金之利益？如乙○○受有該利益，原
    告得否按林恭遺囑贈與之承租權面積，依不當得利請求返還
    ？(二)原告依不當得利請求被告連帶返還50萬元喪葬費用，是
    否有理？如有理由，原告交付被告己○○之喪葬費用究為多
    少？被告實際支出之喪葬費用是多少？經查：
(一)原告請求釋迦果園之91年度果園收益權利金30萬元部分：
    1.按不動產之出產物，尚未分離者，為該不動產之部分，民
      法第66條第2項定有明文。又稱天然孳息者，謂果實、動
      物之產物及其他依物之用法所收穫之出產物；有收取天然
      孳息權利之人，其權利存續期間內，取得與原物分離之孳
      息。民法第69條第1項、第70條第1項亦有明文。土地所有
      人於所有權之作用，就其所有土地固有使用收益之權，但
      如將所有土地出租於人而收取法定孳息，則承租人為有收
      取天然孳息權利之人，在租賃關係存續中，即為其權利之
      存續期間，取得與土地分離之孳息，最高法院著有48年臺
      上字第1086號判例可資參照。查系爭土地為國有土地，所
      有權人為中華民國，林恭生前向管理機關財政部國有財產
      局承租系爭土地，乃兩造不爭執之事實。是以系爭土地上
      所種植之釋迦樹，不問如原告主張係林恭種植，抑或如被
      告辯稱由林旺根舉債栽培種植，因釋迦樹未與系爭土地分
      離，為系爭土地之部分，自應由系爭土地所有人即中華民
      國取得所有權，系爭土地承租人林恭僅得本於承租人地位
      而有收取釋迦果樹天然孳息即釋迦果實之權利而已。兩造
      爭執釋迦樹之所有權歸屬，核與本件釋迦果園30萬元權利
      金應由何人收取無涉，合先敘明。
    2.系爭土地上之釋迦果園，由被告乙○○於88年1月21日與
      訴外人壬○○、辛○○簽訂代耕契約書，約定壬○○應於
      每年初給付35萬元權利金，釋迦果園交由壬○○耕作管理
      ，期間至93年1月止之情，有代耕契約書在卷可稽 (見本
      審卷第58頁)，並為兩造所不爭執，應堪信為真實。惟被
      告乙○○究係受林恭委託，抑或受訴外人丁○○、丙○○
      之委託與壬○○簽訂該代耕契約書，乃兩造爭執之所在。
      就此，證人壬○○於本院證稱：「 (問：與林恭是否曾訂
      約合作經營果園？)我有口頭跟林恭約定由我經營照顧果
      園，因為林恭年紀大了，林恭當時有帶我去看果園，但合
      約書是他的兒子乙○○與我簽約的。」、「 (問：為何不
      是由林恭與你簽約，而是由乙○○與你簽約？)我也不清
      楚，這是他們父子的事情。」、「 (問：與林恭約定之合
      作方式？)我是承包林恭的釋迦樹來管理，管理方式：前3
      年每年要給地主林恭35萬元，第4年開始因為釋迦的市價
      行情有跌，所以改為每年30萬元。」、「 (問：每年35萬
      元或30萬元之性質為何？)是我向林恭承包果樹來管理的
      代價。」、「 (問：上開金額是否會因為每年收成之好壞
      而變動？)不會。損益是由我自己來負責。」、「 (問：
      有無與辛○○一起向林恭承包？)一開始我和辛○○一起
      去看釋迦園，條件談好之後，也跟乙○○簽合約書是用辛○○的名義簽的，之後因為辛○○他本身也有其他的果園
      要管理，所以退出，就由我自己來承包。」、「 (問：承
      包的條件是與何人談的？)跟林恭談的，乙○○簽約時，
      條件都沒有更改。」、「 (問：提示本審卷第58頁，是否
      為該契約？)是這份合約書沒錯。」、「 (問：辛○○退
      出之後有無另外與林恭簽約或者依原來之約定？)沒有另
      外簽約，還是依照辛○○與乙○○簽的那一份。」、「 (
      問：乙○○與你們簽約時，是說林恭委託還是丁○○委託
      ？)是受林恭委託。」、「 (問：乙○○與你簽約時是否
      說釋迦園是他的？)他沒有這麼說，他是說林恭行動不方
      便，他代替來簽約。」等語 (見本審卷第183頁至第186頁
      )。則證人壬○○為該代耕契約書之一造當事人，其究與
      何人締約合作經營管理釋迦果園，理應知之最詳，其證詞
      衡情應堪可採。復參以原告提出之診斷證明書 (見本審卷
      第103頁)，林恭於88年1月19日至23日間，因尿毒症、敗
      血症、胃潰瘍、消化道出血、巴金森氏症、代謝性腦病變
      在馬偕醫院臺東分院住院治療，益見原告主張林恭因病住
      院，委由被告乙○○代為與壬○○簽約，應為可採。被告
      乙○○泛指證人壬○○不滿丁○○就與壬○○間另筆土地
      耕作契約不同意續約，藉機挾怨報復而為不利被告之證詞
      等語，既未能舉證以實其說，自不足取。而被告乙○○簽
      訂該代耕契約書雖未以林恭名義為之，惟其於簽約時，既
      有表明係受林恭委託，並為壬○○所明知，被告乙○○簽
      訂該代耕契約書，係屬隱名代理，其效力自及於林恭甚明
      ；又該釋迦果園原由壬○○與辛○○共同向林恭承包經營
      ，並推由辛○○具名簽訂，辛○○退出後，即由壬○○個
      人承包，並給付權利金等情，業經證人壬○○結證在卷，
      且林恭就壬○○交付之權利金未曾拒絕受領，堪認林恭就
      辛○○退出後由壬○○個人經營管理該釋迦果園，並無異
      議。準此，系爭土地上釋迦果園係林恭與壬○○約定合作
      經營管理，被告乙○○僅受林恭委託代為與壬○○簽訂該
      代耕契約書之事實，應堪認定。
    3.被告乙○○雖辯稱伊係受丁○○委託與壬○○簽訂契約，
      91年度果園收益權利金是伊與丁○○一同至壬○○住處要
      求壬○○直接匯款給證人丁○○等語，證人丁○○並於本
      院證稱：「 (問：該筆30萬元的款項是誰匯給乙○○，你
      是否知悉？)是壬○○匯款給乙○○，因為我住在臺北，
      所以在88年間我委託乙○○和壬○○、辛○○簽訂釋迦園
      共同管理的契約。」、「 (問：委託乙○○與壬○○訂立
      的契約是哪筆土地？)就是本件的系爭3筆土地。」等語 (
      見本審卷第147頁至第148頁)。惟被告乙○○果受證人丁○○委託與壬○○就釋迦果園簽訂耕作管理契約，每年35
      萬元之權利金本即應由丁○○收取，何以需於林恭過世後
      ，特別由被告乙○○會同丁○○至壬○○住家要求壬○○
      匯款至丁○○帳戶之理，被告乙○○上開所辯，顯與常理
      有違。且被告乙○○與壬○○簽約時係表明受林恭委託之
      情，業據證人壬○○結證在卷，已如上述，被告乙○○上
      開所辯，洵難足採。
    4.又林恭雖於89年5月10日預立遺囑，將系爭土地之承租權
      ，其中1.5公頃贈與長女即原告庚○○，2公頃贈與次女即
      原告戊○○，0.5公頃贈與3女即原告甲○○，有該遺囑附
      卷可按 (見本審卷第11頁)，復為兩造所不爭執。惟林恭
      以上開遺囑讓與之權利僅係其向財政部國有財產局承租系
      爭土地之承租權；林恭就系爭土地之地上作物即釋迦果園
      與壬○○間所為耕作管理及天然孳息收取之約定，要屬另
      一契約，與遺囑贈與承租權係屬二事。林恭既未於上開遺
      囑中將對壬○○之果園收益權利金收取權利贈與原告，原
      告自不因於林恭過世後，取得系爭土地承租權而當然繼承
      取得對壬○○之果園收益權利金請求權。是以，系爭土地
      上釋迦果園91年度果園收益之權利金30萬元，當屬林恭之
      遺產，而為全體繼承人公同共有。原告主張因林恭贈與系
      爭土地之承租權，該91年度果園收益之權利金當然歸其所
      有，自無足取。
    5.復按繼承人自繼承開始時，除本法另有規定外，承受被繼
      承人財產上之一切權利、義務；繼承人有數人時，在分割
      遺產前，各繼承人對於遺產全部為公同共有。民法第1148
      條本文、民法第1151條定有明文。又依法律規定或依契約
      而成一公同關係之數人，基於該公同關係而共有一債權者
      ，係屬公同共有債權。除依其公同關係所由規定之法律或
      契約另有規定者外，依民法第831條準用同法第828條第2
      項之規定，該公同共有債權之權利，應得全體公同共有人
      之同意行使之 (最高法院86年度臺上字第699號裁判要旨
      參照)。基此，分割前遺產中之債權，為全體繼承人公同
      共有，除得全體公同共有人同意外，應由公同共有人共同
      受領公同共有債權之清償，無由其中一人或數人單獨受領
      之權。本件被繼承人林恭於90年5 月14日死亡，其繼承人
      除兩造外，尚有丙○○、丁○○(依民法第1140條規定代
      位繼承林旺根之應繼分)，為兩造不爭執之事實。林恭對
      壬○○之權利金請求權，於林恭過世後屬林恭之遺產，已
      如前述。林恭之繼承人共同繼承林恭對壬○○之權利金請
      求權，係屬公同共有債權，揆之上揭說明，除得全體繼承
      人之同意外，殊無由繼承人中一人單獨受領給付之權利，
      是壬○○雖有將該91年度果園收益權利金30萬元匯款至被
      告乙○○帳戶，惟既非向林恭之全體繼承人為給付，壬○○所為給付自不生清償之效力。而壬○○向被告乙○○給
      付30萬元既不生清償效力，原告自未受有損害可言，其依
      民法第179條不當得利法律關係請求被告按繼承租權面積
      之比例分別給付如訴之聲明第1項所示之金額及遲延利息
      ，核屬無據。
(二)原告請求返還50萬元喪葬費用部分：
    1.按無法律上之原因而受利益，致他人受損害者，應返還其
      利益。雖有法律上之原因，而其後已不存在者，亦同；稱
      委任者，謂當事人約定，一方委託他方處理事務，他方允
      為處理之契約，民法第179條、第528條分別定有明文。
    2.原告戊○○主張其有交付50萬元予被告己○○及乙○○作
      為辦理林恭後事之用，因林恭之喪葬費用由奠儀支付已足
      夠，請求被告己○○2人返還該50萬元之喪葬費用等語。
      惟原告戊○○交付該50萬元予被告2人之原因，業經原告
      戊○○陳稱：「 (問：當時為何會交50萬元給被告？)當
      時是交給被告作為我父親喪葬費使用，我事先代墊的。」
      、「 (問：當時你們父親的喪事是交誰處理？)因為我們
      都住在臺北，喪事是在臺東辦理，所以我們有同意交給被
      告2 人來辦理父親的喪事。是因為喪事都由被告來處理，
      所以我才拿50萬元給己○○，作為喪葬費用。」 (見本審
      卷第116頁)、「 (問：就林恭之喪事是否有委託被告2人
      處理？)因為被告主動說要辦理林恭的喪事，所以我們同
      意交給被告來辦，我也因此拿50萬元給被告，作為喪葬費
      用。」等語 (見本審卷第250頁)。則據原告戊○○上開所
      述事實，縱認屬實，其交付50萬元予被告2人辦理林恭喪
      事一節，與被告2人間應已存有委託辦理林恭後事之委任
      關係，原告戊○○既因委託被告2人處理林恭後事而預付
      所需之喪葬費用，被告2人受領該50萬元，非屬無法律上
      原因。原告依不當得利規定請求被告返還其所交付之50萬
      元喪葬費用，核予不當得利要件未合，亦屬無據。
    3.末查，本院依原告戊○○陳述之事實，依民事訴訟法第19
      9條之1第1項之規定，於94年8月25日準備程序期日詢以本
      件訴訟標的，經上訴人表示係依不當得利請求被告返還50
      物原喪葬費用等語 (見本審卷第117頁)，嗣本院再於95年
      5月10日言詞辯論期日向原告戊○○闡明其本件訴訟標的
      為何，上訴人仍表示依民法第179條規定請求等語 (見本
      審卷第265頁)，是本院自應僅就上訴人主張之民法第179
      條不當得利法律關係為上訴人請求被告2人返還50萬元喪
      葬費用是否有理由之依據，附此敘明。
五、縱上所述，原告依其主張之事實，依民法第179條不當得利
    法律關係請求被告乙○○返還30萬元果園收益權利金，及請
    求被告己○○、乙○○連帶返還50萬元喪葬費用，核屬無據
    ，為無理由，應予駁回。
六、本件事證已臻明確，原告聲請訊問證人林進財、釋玄紋、林
    秋子、及原告庚○○，以釐清喪葬費用金額；被告聲請訊問
    證人林啟生、吳映卿、陳再發、林張延以證明系爭土地上地
    上作物釋迦樹為林旺根所種植，及兩造其餘攻擊防禦方法與
    舉證，核與判決結果無涉，而無必要，爰不予調查，併予敘
    明。
據上論結：本件原告之訴為無理由，依民事訴訟法第78條、第85
條第1項前段，判決如主文。
中　　華　　民　　國　　94　　年 　　5　　月　　30　　日
                  民事庭    審判長法  官  王漢章
                                  法  官  曾宗欽
                                  法  官  簡芳潔
以上正本係照原本作成
如對本判決上訴，須於判決送達後20日內向本院提出上訴狀
中　　華　　民　　國　　94　　年 　　5　　月　　30　　日
                                  書記官　林宏蔚
